臺灣高雄地方法院刑事判決　　　　　　　　　　　　　九十年度訴字第二八九五號
　　公　訴　人　臺灣高雄地方法院檢察署檢察官
　　被　　　告　乙○○
右列被告因違反台灣地區與大陸地區人民關係條例等案件，經檢察官提起公訴（九十
年度偵字第二一○一九號）及移送併辦（九十年度偵字第二二三五二號），本院判決
如左：
    主  文
乙○○共同違反不得使大陸地區人民非法進入台灣地區之規定，處有期徒刑伍月，如
易科罰金，以參佰元折算壹日。
    事  實
一、乙○○意圖牟利，明知年籍不詳成年男子「郭裕堂」（綽號「阿風」），係以「
    假結婚、真引進」方式，從事仲介大陸地區人民非法入境台灣之人，亦知自己與
    大陸地區女子陸惠珍（經檢察官另行聲請簡易處刑）並無結婚之真意，竟因「郭
    裕堂」許以事成後每月新台幣（下同）三萬元報酬，即經「郭裕堂」居中安排，
    於民國九十年六月十二日赴大陸與年籍不詳成年男子「李國棟」見面，乙○○、
    「郭裕堂」與「李國棟」遂共同基於使大陸地區人民非法進入台灣地區之犯意聯
    絡，並與陸惠珍共同基於使公務員登載不實之概括犯意聯絡，在「李國棟」安排
    下於同日在大陸廣西省大化縣民政局與陸惠珍辦理虛偽公證結婚之登記手續而取
    得大化縣民政局所發之結婚證，陸惠珍因此取得乙○○形式上配偶地位，並由乙
    ○○於同年七月六日先持前述大陸地區所取得之廣西省大化縣公證處所核發結婚
    公證書及財團法人海峽交流基金會（下稱海基會）驗證證明書等資料，至高雄市
    前鎮區戶政事務所，明知上開婚姻屬虛偽而無效，仍填具陸惠珍為其配偶此等不
    實內容之結婚登記申請書，據以申請辦理結婚戶籍登記，使不知情之戶政機關承
    辦公務員將該不實之事項登載於其職務上所掌之戶籍登記簿公文書上（戶籍資料
    中記載乙○○配偶為大陸地區女子陸惠珍、個人記事欄註記九十年六月十二日與
    陸惠珍結婚），足以生損害於戶政主管機關戶籍資料管理之正確性；再佯以申請
    配偶來台探親之方式，欲使大陸地區女子陸惠珍非法進入臺灣地區，而由乙○○
    於同年七月六日填載申請大陸地區人民進入台灣地區旅行證所需之相關文件交付
    「郭裕堂」，另行委託高雄市祥安旅行社不知情之職員甲○○，代為填載補齊大
    陸地區人民進入台灣地區旅行證申請書、委託書、保證書等相關文件並檢具前開
    不實結婚登記之戶籍謄本等資料，於同年八月二十五日提出申請，致不知情之內
    政部警政署入出境管理局承辦公務員將「民國九十年六月十二日結婚」之不實事
    項登載於職務上所掌之前開旅行證申請書下方記載核發情形之公文書上，並准予
    核發大陸女子陸惠珍中華民國台灣地區旅行證，足以生損害於內政部警政署入出
    境管理局對於大陸地區人民入出境管理之正確性，嗣陸惠珍於同年八月二十二日
    持中華民國台灣地區旅行證以探親方式入境後，再經「郭裕堂」安排，陸惠珍與
    乙○○於同年八月二十九日在高雄市○○路與民族路口見面，三人復持前開結婚
    相關證明文件、戶籍登記資料及入出境許可證等資料，一同前往乙○○戶籍所在
    地之高雄市政府警察局前鎮分局瑞隆派出所申報流動人口登記，使承辦流動人口
    登記之員警將此不實事項，登載於職務所掌戶卡片上（登載乙○○之配偶姓名為
    陸惠珍），足以生損害於警察機關對於流動人口管理之正確性；嗣經警於九十年
    九月十日在高雄新興區○○○路四十九號八樓之十六「吾愛妮美容諮詢」查獲陸
    惠珍從事與申請目的不符之工作，始悉上情。
二、案經高雄市政府警察局移送臺灣高雄地方法院檢察署檢察官偵查起訴。
    理  由
一、右述事實，業據被告乙○○坦承不諱，核與證人陸惠珍於警訊及另案偵查中證述
    ；伊與乙○○結婚是由居住大陸之台灣男子「李國棟」仲介，伊答應辦理假結婚
    ，於九十年八月二十二日入境台灣，來台灣後沒有與乙○○同住，是由接機之陌
    生男子帶到高雄某大樓六樓居住，在舞廳坐檯，九十年八月二十九日，有一男子
    打電話通知伊到某路口與乙○○會合三人一同辦理流動人口登記等語。（見九十
    年九月二十四日警訊筆錄、九十年他字第二六二二號偵查卷九十年九月二十六日
    偵訊筆錄），及證人即祥安旅行社職員甲○○到庭證述：「是一位余先生，說當
    事人沒時間，直接把相關文件送來給我們委託辦理，‧‧，當時文件如保證書等
    已齊全，我們填寫一些聲請事項，貼上身分證、照片，就送件了，我不知道這一
    件是假結婚」等語相符（見本院九十一年一月十四日訊問筆錄）。並有高雄市前
    鎮區戶政事務所九十年十二月十九日高市鎮戶第七四七五號函及所附結婚登記申
    請書、海基會證明書、結婚公證書、結婚證書、戶籍謄本影本各一份，內政部警
    政署入出境管理局九十年十二月二十日（九十）境信昌字第八三九二五號函及所
    附大陸地區人民進入台灣地區旅行證申請書、大陸地區人民進入台灣地區保證書
    、委託書、大陸女子陸惠珍（補出）境申請書、中華民國台灣地區旅行證等影本
    各一份，及高雄市政府前鎮分局九十年十二月二十五日高市警前分戶字第二一六
    三○號函及所附申報流動戶口登記聯單、戶卡片、戶卡片副頁影本各一份附卷可
    證。足認被告之自白與事實相符，事證明確，被告犯行堪以認定。
二、按戶籍登記簿、大陸地區人民進入台灣地區旅行證申請書、戶卡片等文件，分別
    為戶政機關、內政部警政署入出境管理局、高雄市政府警察局前鎮分局之公務員
    職務上所掌之公文書，該管公務員對於戶籍登記申請、入境及流動戶口申請事項
    並無實質審查之權，被告乙○○、陸惠珍、及「郭裕堂」、「李國棟」等均明知
    被告乙○○、陸惠珍均無結婚之真意，竟持上開結婚公證書，海基會證明書等文
    件申辦結婚登記，使該管公務員將此不實事項登載於戶籍登記簿，再向內政部警
    政署入出境管理局申請大陸地區人民陸惠珍以探親名義進入台灣地區，並另向高
    雄市政府警察局前鎮分局申請流動戶口登記，核被告乙○○所為，係犯刑法第二
    百十四條之使公務員登載不實罪，及違反台灣地區與大陸地區人民關係條例第十
    五條第一款之規定而犯同條例第七十九條第一項之罪。公訴意旨認被告所犯係刑
    法第二百十六條、第二百十四條之罪，然查被告所持以行使者，並非該管戶政事
    務所公務員職務上所掌之戶籍登記簿，而係根據上開戶籍登記簿另行制作之戶口
    名簿及國民身分證等公文書，此等公文書並非刑法第二百十四條所定之公文書，
    自難論以刑法第二百十六條、第二百十四條之行使罪（詳後述），附此敘明。被
    告與「郭裕堂」、「李國棟」三人間就使大陸人民陸惠珍非法進入台灣犯行部分
    ，被告與「郭裕堂」、「李國棟」與陸惠珍四人間就使公務員登載不實犯行部分
    ，互有犯意聯絡及行為之分擔，為共同正犯。又就向內政部警政署入出境管理局
    申請陸惠珍入境之使公務員登載不實犯行部分，是使不知情之證人甲○○代為填
    載部分申請文件並提出申請，有證人甲○○證述及相關申請文件在卷可證，已如
    前述，則被告應為刑法第二百十四條之使公務員登載不實罪之間接正犯。公訴意
    旨認被告與陸惠珍二人均就使大陸人民陸惠珍非法進入台灣、使公務員登載不實
    犯行，為共同正犯，惟按臺灣地區與大陸地區人民關係條例第十五條第一款規定
    ：左列行為不得為之：一、使大陸地區人民非法進入臺灣地區，則大陸地區人民
    陸惠珍並無法使自己非法進入，其與被告、「郭裕堂」「李國棟」係居於彼此相
    互對立之對向關係，行為縱有合致，然因陸惠珍與被告、「郭裕堂」「李國棟」
    之行為各有其目的，各就其行為負責，彼此間無所謂犯意之聯絡與行為之分擔可
    言，除另有處罰之規定，陸惠珍尚難以該違反臺灣地區與大陸地區人民關係條例
    第七十九條第一項之罪之共同正犯論處，公訴意旨就此容有誤會，附此敘明。被
    告先後多次使公務員登載不實犯行，其時間緊接、手法相同，顯係基於概括犯意
    為之，應依連續犯之規定以一罪論，並加重其刑。被告所犯上開二罪間，有方法
    結果之牽連犯關係，為裁判上一罪，應從一重之違反台灣地區與大陸地區人民關
    係條例第七十九條第一項之罪處斷。審酌被告不思以正當合法途徑取得財富，貪
    圖私利，而以前開方法使大陸地區人民非法進入台灣地區，惟犯罪後坦承犯行態
    度尚佳，及其犯罪目的、手段、所生危害等一切情狀，量處如主文所示之刑，並
    諭知易科罰金之折算標準。另供陸惠珍進入臺灣地區所用之結婚證，陸惠珍中華
    民國臺灣地區旅行證，分別係乙○○所有供犯罪所用之物及共犯陸惠珍所有因犯
    罪所得之物，因均未扣案，無從證明尚屬存在，爰不另諭知沒收。
五、公訴意旨另以：被告乙○○明知持所填具之換領身分證申請書、結婚登記申請書
    內容不實，仍據以申請辦理結婚之戶籍登記及國民身分證配偶欄之變更登記，使
    該管戶政事務所不知情之公務員將上開不實事項登載於職務上所執掌之戶口名簿
    、乙○○國民身分證等公文書上，均足以生損害於戶政主管機關戶籍資料管理，
    並佯以申請配偶來台探親之方式，欲使大陸地區女子陸惠珍非法進入臺灣地區，
    填載內容不實之大陸地區人民進入台灣地區旅行證申請書，檢具前述使公務員登
    載不實之乙○○之國民身分證，戶籍謄本等公文書及說明書、委託書行使之，致
    不知情之內政部警政署入出境管理局承辦公務員，記載同意核發大陸地區女子陸
    惠珍自入境之日起三個月內有效之大陸來台探病奔喪證，使陸惠珍非法入境，認
    被告此部分亦涉犯刑法第二百十六條、第二百十四條行使公務員登載不實罪等情
    。然查：
（一）按刑法第二百十四條之罪，以行為人明知為不實之事項，而使公務員登載於職
      務上所掌之公文書，足以生損害於公眾或他人者為要件，若使公務員登載者非
      公文書，或雖為公文書但非公務員職務上所掌管者，即與該條之構成要件不合
      。經查：「戶口名簿」、「戶籍謄本」及「國民身分證」性質上雖均屬戶政機
      關核發之公文書無誤，然其係核發予設籍該戶口之人或國民身分證上所載之人
      供戶籍查驗或身分證明之用，是依其性質顯非公務員職務上所掌之公文書甚明
      ，縱被告提供不實文件使該管戶政事務所之公務員將不實事項登載入內，仍與
      刑法第二百十四條之構成要件不合，自難論以該罪，從而檢具上述文書向內政
      部警政署入出境管理局申請大陸女子陸惠珍入境，亦無從論以刑法第二百十六
      條之行使刑法第二百十四條文書罪。
（二）另「中華民國台灣地區旅行證」，雖為內政部警政署入出境管理局所發與之公
      文書，但係核發與大陸地區人民收執持憑入境台灣地區之用，依上所述，亦非
      公務員職務上所掌之公文書，縱依據被告提供不實文件使內政部警政署入出境
      管理局據以登載入內而核准發與，再由大陸女子陸惠珍持之入境台灣，就此亦
      無從論以刑法第二百十四條、第二百十六條之罪。
（二）惟公訴意旨認此部分與前開論罪科刑部分，有連續犯及牽連犯之裁判上一罪關
      係，爰不另為無罪之諭知，附此敘明。
據上論斷，應依刑事訴訟法第二百九十九條第一項前段，臺灣地區與大陸地區人民關
係條例第七十九條第一項，刑法第十一條前段、第二十八條、第二百十四條、第五十
五條、第四十一條第一項前段，罰金罰鍰提高標準條例第一條前段、第二條，判決如
主文。
本案經檢察官王柏敦到庭執行職務。
中    華    民    國      九十一      年      二      月      八        日
                                  臺灣高雄地方法院刑事第三庭
                                      審判長法  官  裕斗
                                            法  官  孫啟強
                                            法  官  陳億芳
右正本證明與原本無異。
如不服本判決，應於判決送達後十日內，向本院提出上訴狀。
                                            書記官  吳炳松
中    華    民    國      九十一      年      二      月      八        日
